【裁判字號】    99,訴,106
【裁判日期】    990430
【裁判案由】    債務人異議之訴
【裁判全文】
臺灣雲林地方法院民事判決               99年度訴字第106號
原      告  乙○○
訴訟代理人  劉意  律師
複  代理人  張雯峰  律師
            林再輝  律師
被      告  甲○○
訴訟代理人  陳淑香  律師
上列當事人間債務人異議之訴事件，本院於民國99年4 月16日言
詞辯論終結，判決如下：
    主      文
原告之訴駁回。
訴訟費用由原告負擔。
    事實及理由
一、原告主張：
  (一)伊近日收到鈞院99年度司執字第4308號執行命令，查封伊於
    合作金庫商業銀行虎尾分行之薪資，經閱卷知悉該強制執行
    事件係因擔保伊姻親簡茂涼、易淑娟之債務所衍生。惟該事
    件被告所持之97年度執字第25380 號債權憑證所表彰之本票
    債權，業經該票據債務人易淑娟與被告於民國91年6 月1 日
    達成和解，並已清償完竣，是該債權憑證所示之兩造間債權
    債務關係亦應已不存在；又伊若係前揭本票之背書人，則依
    被告於89年11月9 日提出之支付命令聲請狀所載，前揭本票
    之到期日為88年4 月20日，因本票背書人所負之票據債務時
    效為1 年，則伊就前揭本票債務亦得對被告為時效抗辯。
  (二)上揭本票背書人「乙○○」非伊之簽名，而係伊小姑易淑娟
    所偽造，此有鈞院89年度訴字第332 號刑事判決可佐，伊既
    未在上揭本票上簽名，自無須負票據責任，被告竟持上揭本
    票對伊聲請核發支付命令，或許是未合法達，或許是基於親
    誼未便異議。
  (三)被告所持之鈞院97年度執字第25380 號債權憑證，原始執名
    義為鈞院89年度促字第12327 號支付命令，該支付命令於89
    年11月17日送達至雲林縣大埤鄉嘉興村16號，由伊不識字之
    婆婆易林秀琴代收，然伊於87年至97年間均設籍在雲林縣斗
    六市鎮○路100 巷53號7 樓，並未與易林秀琴同住，故該支
    付命令之送達程序顯不合法，故該支付命令並未確定，則被
    告持之為強制執行，即屬不應准許。
  (四)為此爰依強制執行法第14條第1 項前段規定，提起本訴。聲
    明：鈞院99年度司執字第4308號清償債務強制執行事件對原
    告所為之強制執行程序應予撤銷。
二、被告則辯以：
  (一)訴外人易淑娟於87年11月20日所簽發，面額新台幣（下同）
    150 萬元，到期日88年4 月20日，經由原告背書交伊持有之
    本票，並非為擔保易淑娟對伊之負債。
  (二)伊與簡茂、易淑娟所成立之和解內容俱與原告無涉，且與
    原告在系爭本票背書行為無關聯性。
  (三)伊係依債權憑證聲請執行原告之財產，原告提起異議之訴，
    自應舉證證明該債權憑證所表彰之票據債權已不存在，否則
    原告之訴即無理由。
    聲明：駁回原告之訴。
三、兩造不爭執之事實：
  (一)被告於99年2 月24日持本院所核發之97年度執字第25380 號
    債權憑證聲請執行原告對第三人合作金庫商業銀行虎尾分行
    之薪資債權，經本院以99年度司執字第4308號執行事件受理
    在卷。
  (二)被告於91年6 月1 日曾與訴外人簡茂、易淑娟、易信助成
    立和解契約，訂明：「立和解書人甲○○（以下簡稱甲方）
    ，簡茂、易淑娟（以下均簡稱乙方）、易信助（以下簡稱
    丙方），雙方茲就乙方現所積欠甲方332 萬元之債務，雙方
    溝通協調，合意訂立和解條件如左：1.甲方同意將本件債權
    額縮減至272 萬元。2.乙方願將所有坐落雲林縣古坑鄉○○
    ○○○段12－15、12－92、12－208 地號等3 筆土地，所有
    權人簡茂之權利範圍部分辦理抵押債權額272 萬元、抵押
    權存續期間15年之ㄧ般抵押權予甲方，以供前揭債務之擔保
    。3.乙方應自91年6 月起至93年5 月止，於每月15 日 給付
    2 萬元與甲方，自93年6 月起，於每月15日給付4 萬元與甲
    方；若乙方有任何一期未按約定履行，本件將回復原來之33
    2 萬元債權額，且尚未清償之部分視為全部到齊期。4.丙方
    願就乙方未能依前條約定清償部分之債務負起連帶保證責任
    。5.甲方同意不再追究原台灣雲林地方法院刑事庭89年度訴
    字第332 號詐欺等案件，臺灣雲林地方法院檢察署90年度偵
    續字第63號偽造文書案件之刑事責任。˙˙˙」。
  (三)第三人簡茂前依和解書向被告清償272 萬元。
四、得心證之理由：
  (一)按「執行名義成立後，如有消滅或妨礙債權人請求之事由發
    生，債務人得於強制執行程序終結前，向執行法院對債權人
    提起異議之訴。如以裁判為執行名義時，其為異議原因之事
    實發生在前訴訟言詞辯論終結後者，亦得主張之。」此觀強
    制執行法第14條第1 項規定自明。所謂消滅債權人請求之事
    由，係指足以使執行名義之請求權及執行力消滅之原因事實
    ，如清償、提存、抵銷、免除、混同、債權之讓與、債務之
    承擔、解除條件之成就、和解契約之成立，或類此之情形，
    始足當之；至所稱妨礙債權人請求之事由，則係指使依執行
    名義所命之給付，罹於不能行使之障礙而言（最高法院94年
    台上字第671 號裁判意旨參照）。又在票據上簽名者，依票
    上所載文義負責；發票人、背書人對於執票人連帶負責，票
    據法第5 條第1 項、第96條第1 項、第124 條、第144 條固
    定有明文。惟借用人持票據向貸與人借款，貸與人即得各本
    於借貸、票據之法律關係，向借款人、票據債務人請求給付
    ，該借款及票款給付義務，即為不真正連帶債務。不真正連
    帶債務因祇有單一之目的，各債務人間無主觀之關聯，而連
    帶債務則有共同之目的，債務人間發生主觀的關聯，二者不
    同，故連帶債務之有關規定，於不真正連帶債務，並不當然
    適用。雖不真正連帶債務，因債務人中之一人或數人為給付
    ，其餘債務人在該給付範圍內，亦同免給付之義務，但債權
    人在其債權完全受償前，仍得就未受償部分，分別向數債務
    人請求。再者，和解有使當事人所拋棄之權利消滅及使當事
    人取得和解契約所訂明權利之效力，固亦為民法第737 條所
    明定。惟民法上之債權契約，除法律有特別規定外，僅於特
    定人間發生法律上之效力。
    1.原告主張：被告所持本院97年度執字第25380 號債權憑證
      （原執行名義：本院89年度促字第12327 號確定支付命令
       ） 所表彰對伊之150 萬元本票債權，業經訴外人簡茂
      、易淑娟、易信助等人與被告於91年6 月1 日達成和解並
      已清償完畢，是伊所負上揭票據債務亦已消滅云云，並提
      出和解書1 份、臺中商業銀行入戶電匯通知單及國內匯款
      申請書回條85紙（均影本）附卷（詳卷第9 －39頁）為佐
      。被告雖不爭執曾與訴外人易淑娟、簡茂、易信助等人
      於上開期日成立債務清償和解契約，簡茂並已履行和解
      內容等情事，惟否認其對原告之前揭本票債權亦隨上開和
      解事件履行完結而告消滅，並以前揭情詞為辯。經查：
      (1)原告既非上開和解契約之當事人，基於債權契約相對性
        ，該和解契約對其自不發生效力。
      (2)其次，原告既自承前揭本票係因訴外人易淑娟為向被告
        借款所簽發交予被告執有，則被告即得各本於借貸、票
        據之法律關係，向借款人、票據債務人請求給付，該借
        款及票款給付義務，即為不真正連帶債務。另前揭本票
        有關原告因背書而對被告負擔票據債務部分，業經被告
        向本院對原告聲請核發支付命令確定在案，亦有原告聲
        請調閱之本院89年度促字第12327 號卷可考，而上開和
        解書既未將兩造就上揭本票所發生之債權債務關係納為
        和解事宜，職是訴外人簡茂、易淑娟、易信助等人縱
        曾與被告成立上揭和解事宜，並已依約履行完竣，但被
        告在其借款及票據債權完全受償前，仍得就未受償部分
        ，分別向其他債務人請求，因之被告縱曾與簡茂、易
        淑娟、易信助等人就借款債務曾立和解事宜（原欠332
        萬元，以272 萬元和解），亦難認憑此即得解免原告所
        應負之前揭本票背書責任。
    2.又原告主張：伊若係前揭本票之背書人，則依被告於89年
      11月9 日所提出之支付命令聲請狀所載，前揭本票之到期
      日為88年4 月20日，因本票背書人所負之票據債務時效為
      1 年，則伊就前揭本票債務亦得對被告為時效抗辯云云。
      惟查，原告所主張前開時效完成（89年4 月19日）妨礙被
      告請求之事由，縱令非虛，因本院89年度促字第12327 號
      支付命令係於89年12月8 日確定成立，則原告所主張之時
      效消滅事由，亦係發生於該執行名義成立之前，核與強制
      執行法第14條所定妨礙事由須發生於執行名義成立後之要
      件不符，難認原告有依該條提起異議之訴之權利。
  (二)次按執行名義無確定判決同一之效力者，於執行名義成立前
    ，如有債權不成立或消滅或妨礙債權人請求之事由發生，債
    務人亦得於強制執行程序終結前提起異議之訴，強制執行法
    第14條第2 項固定有明文，惟該項之修正意旨，在於無實體
    上確定力之執行名義，因未經實體上權利存否之審查，債務
    人實無抗辯之機會，乃就此項執行名義成立前，所存實體上
    權利義務存否之爭執，許由債務人提起異議之訴，以謀救濟
    。即債務人就實體上權利義務之存否，在強制執行程序終結
    前，尚得提起異議之訴。倘未於該強制執行程序終結前加以
    爭執，依該執行名義所為之強制執行程序始成為終局之執行
    ，以求程序之安定。準此，得依此項規定提起異議之訴者，
    應限於依非訟事件程序審查而許可對之強制執行之債務人，
    如准許拍賣抵押物、准許本票強制執行等可為終局執行名義
    之裁定所載之債務人，始足當之。至支付命令，若債務人未
    於法定期間提出異議者，依民事訴訟法第521 條第1 項規定
    ，該項支付命令與確定判決有同一之效力；其內容縱有不當
    ，應以再審表示不服，要非異議之訴所能救濟（最高法院81
    年度台上字第3004號裁判意旨參照）。查，兩造間上揭執行
    事件之原始執行名義既為本院89年度促字第12327 號確定支
    付命令，則原告主張：上揭本票背書人「乙○○」非伊之簽
    名，而係伊小姑易淑娟所偽造乙節，並提出本院89年度訴字
    第332 號刑事判決影本1 份為佐，即令非虛，因原告主張之
    上開事由係在執行名義成立之前即已存在，與強制執行法第
    14條規定得提起債務人異議之訴之要件，亦有不符。
  (三)又按強制執行應依執行名義為之，故執行法院對於執行名義
    是否有效成立，應加以審查。未確定之支付命令，不備執行
    名義之要件，其執行名義尚未成立，倘執行法院據以強制執
    行，債務人僅得依強制執行法第12條第1 項規定聲明異議（
    最高法院87年度台上字第1438號、88年度台抗字第324 號裁
    判意旨參照）。本件原告主張：被告於89年11月9 日聲請本
    院所核發之89年度促字第12327 號支付命令並未合法送達，
    執行名義尚未成立，竟據以對伊聲請強制執行云云，並提出
    戶籍謄本影本1 份在卷為佐，縱屬實在，亦僅得依強制執行
    法第12條規定聲明異議而已，要與強制執行法第14條所定債
    務人異議之訴，係以排除執行名義執行力之目的本旨，難認
    相符。職是，原告以此為由，提起異議之訴亦難謂有據。
  (四)末原告主張：因本票具提示性及繳回性，執票人行使追索權
    時仍需提示票據始能行使權利，是被告應提出上揭本票，方
    能為強制執行云云，並引述最高法院95年度台簡上字第26號
    裁判意旨為其論據。原告上開主張核與債務人異議之訴，須
    主張執行名義成立後，有消滅或妨礙債權人請求之事由發生
    ，始得為之之要件不符，原告執此為由，訴請撤銷上揭執行
    事件程序，亦屬無據，不應准許。
  (五)綜上，本件原告主張之上揭異議事由，俱與強制執行法第14
    條第1 項規定之要件不符，則其依前揭規定，提起本件異議
    之訴請求撤銷本院99年度司執字第4308號強制執行程序，要
    無理由，應予駁回。
五、本件事證已臻明確，兩造其餘攻擊防禦方法核與判決基礎不
    生影響，爰不一一審酌論述，併予敘明。
六、據上論結，本件原告之訴為無理由，依民事訴訟法第78條，
    判決如主文。
中    華    民    國    99    年    4     月    30    日
                  民事第一庭    法  官  蔣得忠
以上正本係照原本作成
如對本判決上訴，須於判決送達後廿日內向本院提出上訴狀
中    華    民    國    99    年    4     月    30    日
                                書記官  陳文明

司法院資訊處製作；財團法人民間司法改革基金會備份。
